臺灣高等法院臺中分院刑事判決　　　　　　　　　　九十年度上訴字第二一一二號
　　上　訴　人
　　即　被　告　丁○○
　　　　　　　　甲○○
　　共　　　同
　　指定辯護人　本院公設辯護人　乙○○
右上訴人等因懲治盜匪條例案件，不服臺灣彰化地方法院九十年度訴字第一一一八號
中華民國九十年九月十二日第一審判決（起訴案號：臺灣彰化地方法院檢察署九十年
度偵字第五五號、第五五二九號）提起上訴，本院判決如左：
    主      文
原判決撤銷。
丁○○、甲○○共同意圖為自己不法之所有，以強暴、脅迫，至使不能抗拒，而取他
人之物及使人交付其物，各處有期徒刑伍年捌月。扣案黑色背包壹個、白色布質手套
壹雙及未扣案之白色布質手套壹雙、不具殺傷力之玩具手槍壹支，均沒收。
    事      實
一、丁○○、甲○○二人因向地下錢莊以高利借款，無力償還，屢受催逼甚急，竟於
    民國九十年六、七月間，基於意圖為自己不法所有之犯意連絡，多次面商謀議強
    盜他人財物，惟著手之時間、地點，均未能決定。迄同年七月六日下午，二人決
    意臨機著手實施之，遂由甲○○將其前所購買使用ＢＢ彈不具殺傷力之黑色玩具
    手槍一支（不能證明為鐵製等堅硬材質，而認客觀上具有危險性，足供兇器使用
    ）置於其所有之黑色背包內，二人並自便利商店購得白色布質手套二雙後，由丁○○駕駛自小客車搭載甲○○，自甲○○位於南投縣南投市○○路住處出發，往
    彰化縣（市○○○○路找尋下手對象。迨至當日十九時十分左右，陳益棋、甲○○二人在彰化縣彰化市○○路中山堂旁停車場內，見及丙○○所駕駛、右前座坐
    有戊○○之車牌號碼ＢＱ─五七五三號自小客車停放該處已有些許時間，乃決意
    以之為強盜對象，隨即均戴上白色布質手套，下車走至丙○○、戊○○所在之前
    開自小客車旁左右，分別拍打車窗，以不友善口氣質問丙○○在該處幹什麼，並
    要丙○○拿出證件、打開車門，丙○○誤認係員警臨檢而打開中控鎖，丁○○、
甲○○即趁隙打開兩側後車門進入丙○○前開自小客車內（丁○○坐於右後座、
    甲○○坐於左後座），由丁○○自後向前以右手勒住戊○○頸脖處、甲○○則取
    出前開玩具手槍自後抵住丙○○頭部，而施以強暴，復以言語脅迫略稱：「我們
    彈掉很多人，不差你們兩人」等語，並命丙○○不要亂動及將車駛往彰化市八卦
    山區，丙○○、戊○○二人因見對方係兩名壯漢，口氣凶惡，且持有槍枝（丙○○、戊○○無法知悉該槍是否具有殺傷力），情知不敵而不能抗拒，即依言行之
    。當車行至八卦山麓偏僻小路時，丁○○、甲○○即命丙○○、戊○○二人交出
    身上財物，使戊○○交付現金新台幣（下同）二萬元、戊○○所有之國民身分證
    一張、ＮＯＫＩＡ牌八二五型之銀灰色行動電話一支（含門號），丙○○交付
    現金一千元及其所有ＮＯＫＩＡ牌八二一型、序號四九三六三一二五八
    一八號之行動電話一支（含門號）予丁○○、甲○○二人。丁○○、甲○○二人
    得手後猶認不足，接續逼使丙○○駕車下山來到彰化市○○路彰化市第六信用合
    作社華陽分社前，甲○○即再命令戊○○一人持戊○○所有世華聯合商業銀行（
    下稱世華銀行）金融卡前去提領現金，同時向戊○○恫嚇略稱：「不得報警，不
    然就開槍打死丙○○」等語，致令戊○○深感畏嚇而不敢乘機逃逸、報警，並遵
    從甲○○指示自提款機提領得現款十萬元（其中六萬元藏放於提款機旁之盒子內
    ）後，返回車中將現金四萬元交付予丁○○、施楠瑞二人。丁○○、施楠瑞乃又
    喝令丙○○駕車回到八卦山麓偏僻小路，且因仍舊感覺不足，即動手搜尋戊○○
    、丙○○二人皮包並強取戊○○皮包內戊○○所有之信用卡三張（台新銀行正、
    副卡各一張，遠東銀行信用卡一張）後，甲○○、丁○○復逼問戊○○前開世華
    銀行金融卡之密碼，並脅迫丙○○駕車下山來到彰化市秀傳紀念醫院旁之第七商
    業銀行前，由丁○○留待車上控制丙○○、戊○○二人，甲○○則持戊○○所有
    之世華銀行金融卡前去提款（領款時間為當晚八點三十二分），但因領款次數已
    超過規定，致未能提得現款。甲○○返回車上後，丁○○、甲○○認為已無法自
    丙○○、戊○○身上再取得額外財物，遂命令丙○○駕車來到八卦山風景區牌樓
    處，喝令丙○○、戊○○下車往樓梯爬上，丁○○即駕駛車牌號碼為ＢＱ─五七
    五三號之自小客車搭載甲○○駛往彰化市○○路中山堂旁停車場內停放，改乘丁○○先前所駕駛之前開自小客車逃逸。丁○○、甲○○逃逸時不慎將戊○○之行
    動電話掉落在車牌號碼ＢＱ─五七五三號自小客車上未發現而未取走戊○○之行
    動電話。丁○○、甲○○二人強盜所得現款共計六萬一千元，由其二人朋分花用
    、丙○○所有之行動電話機具由丁○○執有、戊○○所有之身分證與金融卡及信
    用卡則予以焚棄。嗣丁○○將該具強盜自丙○○之行動電話機具贈與不知情之女
    友江怡湘（另經臺灣彰化地方法院檢察署檢察官為不起訴處分，該行動電話亦已
    發還丙○○）使用，因而經員警循線查獲，並陸續自江怡湘處扣得ＮＯＫＩＡ牌
    八二一型、序號四九三六三一二五八一八號之行動電話一支、自甲○○
    之父母位於鹿港鎮○○里○○○路十四巷廿九號住處扣得犯案時所用黑色背包一
    個、在甲○○位於南投市○○路四六六巷十七號十三樓住處扣得犯案時甲○○所
    穿用之藍色長褲、短袖Ｔ恤各一件及丁○○所穿用之白色條紋短褲一件、白色布
    質手套一雙等物，至犯案所用之玩具手槍一支及另手套一雙則尚未尋獲。
二、案經彰化縣警察局彰化分局報告臺灣彰化地方法院檢察署檢察官偵查起訴。
    理      由
一、訊據上訴人即被告丁○○、甲○○對於右揭時、地自被害人丙○○、戊○○處取
    得現款等物之事實，固均直承不諱，惟均否認有何強盜取財之犯行，被告丁○○
    辯稱：當天伊與被告甲○○被地下錢莊逼急了，本來至鹿港向甲○○大哥借錢未
    果，後伊開車載甲○○到案發現場之停車場休息時，遇見被害人二人在該處才決
    意作案，戊○○交付的薪津袋內是一萬九千五百元，丙○○則是稱皮包內沒有錢
    ，並拿出皮包給伊二人看，伊是用手往戊○○的頸部放著，不是很粗暴，且伊沒
    有對被害人說彈掉很多人，伊並沒有像被害人所說的那麼惡劣云云；被告甲○○
    則辯稱：當天伊和被告丁○○是被地下錢莊逼急了，才決定去作案，戊○○所交
    付之薪資袋內經伊點數後有十九張一千元，一張五百元，五張一百元的，伊並將
    其中五張一百元交還給戊○○，丙○○將皮包打開來給伊和丁○○看，皮包內只
    有一張一百元，伊並未取走該一百元，伊拿戊○○的身分證及戊○○、丙○○的
    手機各一支，是怕戊○○、丙○○二人對外連絡，所以要戊○○、丙○○二人先
    將手機交給伊保管，之後再還給被害人，但因為匆忙中逃離，事後才發現還有一
    支手機留在伊提包內，伊只是威脅、恐嚇揭發被害人姦情為由，令被害人等心生
    恐懼而交付財物，並沒有對被害人施以強暴的手段云云。惟查：
  (一)被告丁○○、甲○○於警詢、偵查、原審審理時，均已就渠等於前揭時、地如何
    對被害人丙○○、戊○○強盜取財之過程詳予供述，並互核相符；被告甲○○於
    本院調查時復供承被害人丙○○所指甲○○上車時拿槍抵住丙○○頭部之情屬實
    。另被告丁○○之女友江怡湘於警詢時亦供稱遭警方查獲之ＮＯＫＩＡ牌八二一
    型、序號四四九三六三一二五八一八號之行動電話一支，係被告丁○○
    親自交予伊使用等語，並有臺灣大哥大股份有限公司行動電話通聯紀錄一份在卷
    可憑；且有被害人丙○○被強盜之行動電話手機、被告甲○○於當晚八點三十二
    分在前揭第七商業銀行前提款遭攝錄而翻拍之照片、被害人丙○○領回行動電話
    手機時所出具之贓物認領保管單一張附卷可稽，並有被告甲○○所有供作案用之
    黑色背包一個、甲○○作案時所穿用之藍色長褲、短袖Ｔ恤各一件及丁○○所穿
    用之白色條紋短褲一件、白色布質手套一雙等物扣案足資佐證，被告丁○○、甲○○前所為強盜取財之供述，與事實相符，應堪採信。
  (二)被害人戊○○於警詢及本院調查時指稱：丙○○是幫伊公司做電腦維修的，九十
    年七月六日當天伊至中山路中山堂停車場是要問丙○○一些電腦的問題，被強盜
    時被告丁○○是用手勒住伊的脖子，另一名被告甲○○有拿一把黑色略為脫漆的
    手槍抵住丙○○並說「我們彈掉（臺語，意殺掉）很多人，不差你們兩個人」等
    語，且馬上向前將後視鏡扯下來不讓伊與丙○○看到被告他們二人的樣子，伊被
    強盜之現金確定有二萬元，甲○○並沒有還伊五百元，身分證是與現金二萬元一
    起交給被告二人的，伊之行動電話也被搶，後來因為掉在車上沒有被拿走，被強
    盜之信用卡及金融卡都是伊的名義，被告要伊至彰化市第六信用合作社華陽分社
    領錢時，因被告拿槍押著丙○○警告伊不能報警，否則會開槍打死丙○○等語，
    所以伊才不敢一個人逃跑，之後伊有將金融卡交給被告甲○○自行提款而領不到
    錢等語。又被害人丙○○亦於警詢及本院調查時陳稱：當天伊與戊○○在車內談
    事情，突然有人從兩側敲車窗，伊就把車窗搖下，被告二人就用不太友善的口氣
    問伊在幹什麼，要求伊拿出證件及打開車門，伊把中控鎖打開後，被告二人就由
    車兩側後門進入車內，接著坐於伊後側之歹徒拿出一支手槍抵住伊頭部，叫伊不
    要亂動並命伊開車往八卦山方向行駛，約開了二十分鐘左右，被告二人要求伊停
    車，要伊與戊○○交出身上財物，被告二人同時搜括伊與戊○○二人的皮包，伊
    有一張一千元置於皮包內被搶，是伊拿出來交給被告的，伊的手機也被搶等語。
    被害人戊○○、丙○○就渠等如何遭受被告二人施加強暴、脅迫，並至不能抗拒
    ，又如何前後遭被告二人強取財物及交付財物予被告二人之情，均指陳甚詳，並
    互核一致，自堪採信。而被告丁○○於警詢時亦供承：「我坐於右後座以右手將
    右前座之女生脖子勒住」、「交出二萬元是前那位女生身上拿出來的」（詳見警
    卷第三頁反面）；被告甲○○於警詢時復供稱：「由丁○○用手勒住用手勒住乘
    客坐上女乘客」等語屬實（詳見警卷第九頁正面）。而被告二人當時既由被告丁○○自後向前以右手勒住戊○○頸脖處、甲○○則取出前開玩具手槍自後抵住丙○○頭部，復威脅稱：「我們彈掉很多人，不差你們兩人」等語，在此情況下，
    被害人丙○○、戊○○二人因見對方係兩名壯漢，口氣凶惡，且持有槍枝（丙○○、戊○○無法知悉該槍是否具有殺傷力），衡情自屬不能抗拒。被告等前開所
    辯各情均係事後避重就輕或卸責之詞，不足憑採。又被告等共同強盜所使用之槍
    枝，因未扣案，無法證明具有殺傷力，且無法證明其為鐵製等堅硬材質而客觀上
    具有危險性，尚不得謂該槍枝係屬兇器，併予敘明。
  (三)又本件被告雖辯稱係於案發現場巧見被害人而臨時起意，然查被告丁○○、甲○○分別於警詢時均自承事發前六、七月間已有謀議強盜取財，且當日出門時，被
    告甲○○即已隨身攜帶該把玩具手槍等語，顯見九十年七月六日當日被告二人即
    有準備動手犯案之意圖，於遇被害人時始確定進行強盜取財對象無訛，是其二人
    所辯僅係臨時起意等云云，核屬畏責飾卸之詞，亦無足採。
  (四)至被害人丙○○雖分別於九十年七月二十日警詢及本院調查時供陳其置於手提包
    內之六千元貨款亦遭被告二人強盜取財等情。惟訊據被告丁○○、甲○○堅決否
    認有為此部分犯行。經查，丙○○於本院調查時復自承並未親眼見被告拿走手提
    包內之六千元等語（詳本院卷第三七頁至第三八頁），且查丙○○於事發後隔日
    之九十年七月七日接受彰化縣警察局彰化分局調查時即表示其因本案所損失之財
    物為現金一千元及行動電話一支等語（詳警卷第二十頁反面），核與另一被害人
    戊○○於本院調查時供稱：丙○○告訴伊說被搶了手機與一千元等語（詳本院卷
    第三七頁）相符。此外，復無其他積極證據足認被告另有強盜丙○○現金六千元
    之犯行，是被告此部分所辯並未另自丙○○強盜取得現金六千元等語，應堪採信
    。
二、核被告丁○○、甲○○所為，均係犯九十一年一月三十日總統公佈，同年二月一
    日生效之刑法第三百二十八條第一項強盜取財罪。查被告等行為後，懲治盜匪條
    例已於九十一年一月三十日經總統公佈廢止，同年二月一日失效；刑法第三百二
    十八條亦於九十一年一月三十日經修正公佈，同年二月一日生效。按被告盜匪行
    為在懲治盜匪條例廢止前，是時刑法有關盜匪之規定，因特別法存在而不適用。
    今以修正後之刑法取代懲治盜匪條例，避免修正前之刑法發生中間法之效力。故
    懲治盜匪條例廢止前後，被告行為在行為時法與裁判時法，均有刑罰規定，新修
    正刑法自屬行為後法律變更，依刑法第二條第一項規定，參酌最高法院二十五年
    上字第二六七號、二十八年上字第二三九七號判例意旨，自應就被告行為時有效
    之懲治盜匪條例與裁判時已修正生效之刑法比較適用，而適用有利於被告等之新
    修正刑法第三百二十八條第一項之規定予以處斷。被告二人就右開強盜取財之犯
    行間，有犯意之聯絡及行為之分擔，為共同正犯。其二人多次強盜取財之行為，
    係基於單一犯意內之數個接續行為，為接續犯，應屬單純一罪。又被告二人以一
    強盜取財行為侵害戊○○、丙○○之法益，成立數罪名，為想像競合犯，應依刑
    法第五十五條規定從一重處斷。被告等於強盜取財過程中雖同時妨害被害人丙○○、戊○○之行動自由，惟強盜罪以強暴、脅迫等方法，至使不能抗拒為構成要
    件之一，當然含有妨害被害人行動自由之性質，被告等妨害被害人自由時，渠等
    強盜行為既已著手，所為妨害自由之行為，自已包括於強盜行為之內，自不另論
    處。原審認被告犯罪事證明確，予以論罪科刑，固非無見，惟查，原審既認被告
    除分別由丁○○以手臂勒住被害人戊○○脖子，及甲○○持槍抵住被害人丙○○
    等強暴行為外，另被告二人復有以言詞脅迫被害人之行為，原判決主文未併列「
    脅迫」之行為態樣，致判決主文與事實、理由不一，即有未當；被告二人以一強
    盜取財行為侵害被害人戊○○、丙○○二人之法益，有想像競合犯之關係，應從
    一重處斷，原審就此漏未論述，亦有違誤；另被告二人所為多次強盜取財犯行，
    係基於單一犯意內之數個接續行為，屬單純一罪之接續犯，原審未予論及，亦有
    未洽；又扣案被告行為後懲治盜匪條例業經廢止失效，刑法第三百二十八條同時
    修正生效，原審未及比較新舊法而為適用，亦有未合。被告丁○○、甲○○二人
    否認所犯係強盜取財罪，指摘原審判決不當，固均無理由，惟原判決既有上開可
    議之處，即屬無可維持，自應由本院將原判決撤銷改判。爰審酌被告二人正值壯
    盛之年，卻不思以正當途徑謀取財富，反持玩具手槍強盜取財，引發被害人心裡
    恐懼不安，渠等行為固屬可憎，惟其二人係因遭錢莊逼債甚急，需款週轉，情急
    之下，致犯本件之罪，且未傷及被害人生命、身體，又犯後坦認大部分犯行，態
    度尚稱良好，並被害人戊○○於本院調查時亦當庭表示請給予被告二人自新機會
    等一切情狀，各量處如主文第二項所示之刑，以示懲儆。又扣案之黑色背包一個
    及白色布質手套一雙，分別為被告甲○○、丁○○所有供犯罪所用之物，業據被
    告二人於本院調查時供陳在卷；另被告甲○○所有供犯罪所用之白色手套一雙及
    不具殺傷力之玩具手槍一支雖均未扣案，但亦無證據顯示業已滅失，是就上開扣
    案之黑色背包一個、白色布質手套一雙及未扣案之白色布質手套一雙、不具殺傷
    力之玩具手槍壹支，爰均依刑法第三十八條第一項第二款宣告沒收。至被告持上
    開強盜所得之金融卡向銀行提款而未得逞部分，因刑法第三百三十九條之二（八
    十六年十月八日增訂）並無未遂之規定，其行為不罰，併此敘明。
據上論結，應依刑事訴訟法第三百六十九條第一項前段、第三百六十四條、第二百九
十九條第一項前段，刑法第二條第一項前段、第二十八條、修正後刑法第三百二十八
條第一項、刑法第五十五條，第三十八條第一項第二款，判決如主文。
本案經檢察官己○○到庭執行職務。
中      華      民      國　    九十一     年     三      月   二十八 　日
                                臺灣高等法院臺中分院刑事第四庭
                                      審判長法  官　洪　耀　宗
                                            法　官　劉　登　俊
                                            法　官  江　德　千
右正本證明與原本無異。
如不服本判決應於收受送達後十日內向本院提出上訴書狀，其未敘述上訴之理由者並
得於提起上訴後十日內向本院補提理由書（均須按他造當事人之人數附繕本）。
                                            書記官  吳　麗　琴
中      華      民      國　    九十一     年     三      月   二十九 　日
附錄本案論罪科刑法條：
修正後刑法第三百二十八條第一項：
意圖為自己或第三人不法之所有，以強暴、脅迫、藥劑、催眠術或他法，至使不能抗
拒，而取他人之物或使其交付者，為強盜罪，處五年以上有期徒刑。
                                　　　　　　　　　　　　　　　　　　　　Ｒ
